【裁判字號】    92,上易,780
【裁判日期】    920827
【裁判案由】    違反能源管理法
【裁判全文】
臺灣高等法院高雄分院刑事判決                    九十二年度上易字第七八號
      上  訴  人
      即  被  告  甲○○
      選任辯護人  洪士宏
右上訴人因違反能源管理法案件，不服臺灣高雄地方法院九十年度易字第一九四四號
中華民國九十一年七月三十日第一審判決（起訴案號：臺灣高雄地方法院檢察署九十
年度偵字第四七八０號），提起上訴，本院判決如左：
      主  文
原判決關於甲○○部分撤銷。
甲○○免訴。
      理  由
一、公訴意旨略以：被告甲○○、張簡子揚（另行審結）、賴明和均明知柴油係經中
    央主管機關指定之能源產品，其銷售業務未經許可不得經營，竟與傅文龍（業經
    另案判刑確定）、不詳真實姓名年籍綽號「阿明」之成年男子基於共同犯意之聯
    絡，分別自民國八十八年十二月一日、八十九年三月間及六月間某日起，受僱於
    傅文龍，共同未經主管機關許可，無照經營柴油之銷售業務，分別駕駛傅文龍所
    有車牌號碼ＵＤ八四七號、ＺＶ七三一號改裝油罐車、六Ｋ五九０號曳引車（含
    車牌號碼ＩＴ－三七號車斗）及ＸＮ三九一號油罐車或其等自有車輛，接運傅文
    龍及「阿明」在屏東縣東港，向不知名漁船購得之柴油，並載運柴油至台南縣永
    康市○○路二五一之五號車行、南投竹山某貨運公司及高雄市中國鋼鐵股份有限
    公司（以下簡稱中鋼公司）內為不特定之扥車加注柴油，以每公升新臺幣（下同
    ）九‧五元或十元之價格出售牟利。嗣於八十九年八月二十九日十三時許，在高
    雄市○○路橋旁之盈全停車場內為警查獲，並扣得中鋼磅單一張、中鋼物品攜出
    單三張、司機名冊一本、出勤日報表一本、加油機二台、馬達幫浦一個及地下油
    槽內剩柴油七萬零三百公升。因認被告甲○○有共犯能源管理法第二十條之一未
    經許可經營中央主管機關指定之能源產品之銷售業務罪嫌云云。
二、按犯罪後之法律已廢止其刑罰者，應諭知免訴之判決，刑事訴訟法第三百零二條
    第四款定有明文。又石油管理法於九十年十月十一日經總統公布施行，於同年月
    十三日生效，依該法第五十五條規定：「自本法施行之日起，能源管理法有關石
    油之規定，不再適用」，而石油管理法第十七條第一項規定：「經營汽油、柴油
    或供車輛使用之液化石油氣之零售業務者，應設置加油站、加氣站或漁船加油站
    。‧‧‧」，同條第二項規定：「經營加油站、加氣站或漁船加油站業務者，應
    向直轄市、縣（市）主管機關申請核准設站；設站完成並經直轄市、縣（市）主
    管機關審查合格，報請中央主管機關核發加油站、加氣站或漁船加油站經營許可
    執照後，始得營業」，同法第四十條第一項第二款規定：「違反第十七條第一項
    或第二項規定，經營汽、柴油或供車輛使用之液化石油氣零售業務者，處新台幣
    一百萬元以上五百萬元以下罰鍰」，是自九十年十月十三日石油管理法公布生效
    後，能源管理法第二十條之一有關未經許可經營石油供應事業之刑罰法律已不再
    適用，而應適用石油管理法第四十條行政罰鍰之規定。（最高法院九十一年度台
    上字第三一二五號判決、九十一年度台非字第一三一號裁定可資參照）。復按水
    利法第九十二條之一第一項所謂「致生公共危險」，固以實際上須有具體危險之
    發生為要件，而屬具體的危險犯；然其具體危險之存否，仍應依社會一般之觀念
    ，客觀的予以判定。即依其妨礙水流之具體情況，視其一般上是否有使流水改道
    ，浸蝕護岸，而影響安全之虞，以決定其危險之有無，非必已使堤岸潰決，人、
    畜、房屋淹沒，始得謂其危險已發生。（最高法院七十四年台上字第三九五八號
    判例可參照）。
三、訊據上訴人即被告甲○○固不否認自八十八年十二月一日起，受僱於傅文龍以其
    有、用以經營營業拖車業務之車牌號碼ＵＤ八四七號、ＺＶ七三一號改裝油罐車
    、六Ｋ五九０號曳引車（含車牌號碼ＩＴ－三七號車斗）及ＸＮ三九一號油罐車
    為「阿明」及傅文龍載運柴油至中鋼公司等事實不諱，惟辯稱：我僅係以每趟八
    百元之代價臨時受雇為傅文龍將車輛駛往中鋼公司二、三次，至該處後即由中鋼
    公司之人員自行處理車上物品，我則在休息室等待，並未參與販售柴油等語。
四、經查：
（一）按石油及其產品依能源管理法第二條第一款規定，為能源管理法所稱之能源。
      而被告甲○○行為後，石油管理法於九十年十月十一日公布施行，於同年月十
      三日生效，依該法第五十五條規定：「自本法施行之日起，能源管理法有關石
      油之規定，不再適用」，故自九十年十月十三日起，有關石油之管理，應適用
      石油管理法之規定，而依石油管理法第十七條第一項規定：「經營汽油、柴油
      或供車輛使用之液化石油氣之零售業務者，應設置加油站、加氣站或漁船加油
      站。‧‧‧」，同條第二項規定：「經營加油站、加氣站或漁船加油站業務者
      ，應向直轄市、縣（市）主管機關申請核准設站；設站完成並經直轄市、縣（
      市）主管機關審查合格，報請中央主管機關核發加油站、加氣站或漁船加油站
      經營許可執照後，始得營業」，同法第四十條第一項第二款規定：「違反第十
      七條第一項或第二項規定，經營汽、柴油或供車輛使用之液化石油氣零售業務
      者，處新台幣一百萬元以上五百萬元以下罰鍰」，同法條第三項規定：「有第
      一項各款情形之一而致生公共危險者，處二年以下有期徒刑、拘役或科或併科
      新台幣六十萬元以上三百萬元以下罰金」，因此自九十年十月十三日石油管理
      法公布生效後，能源管理法第二十條之一有關未經許可經營石油供應事業之刑
      罰法律已不再適用，而應適用石油管理法第四十條第一項第二款行政罰鍰之規
      定，除有致生公共危險者，始依石油管理法第四十條第三項規定處以刑罰外，
      其餘均應僅處以罰鍰，先此敘明。
（二）而按石油管理法第四十條第三項所稱之「致生公共危險」，固以實際上須有具
      體危險之發生為要件，而屬具體的危險犯；然其具體危險之存否，仍應依社會
      一般之觀念，客觀的予以判定。本件公訴人起訴時於起訴書中並未提及被告甲
      ○○之行為有致生公共危險之具體危險，且未加以舉證，因此被告甲○○之行
      為究竟有何致生公共危險之具體危險不得而知，且原審判決亦認被告行為時並
      無石油管理法第四十條第三項之規定，因此依刑法第一條規定，自不得論處被
      告甲○○該條罪刑。
（三）雖原審又認定「傅文龍係以其所有、用以經營營業拖車業務之車牌號碼ＵＤ八
      四七號、ＺＶ七三一號車輛改裝為油罐車，另以六Ｋ五九０號曳引車（含車牌
      號碼ＩＴ－三七號車斗）及ＸＮ三九一號油罐車為「阿明」載運柴油，並無防
      火、防撞等安全設施，有該等車輛照片附卷可資參佐，又傅文龍在高雄市○○
      路橋旁之盈全停車場內私設之地下儲油池、地上鐵皮大型儲油槽、加油機、馬
      達幫浦，並無裝設任何消防設備，且該處為停車場，除停放大型油罐車外，車
      輛往來頻繁，此經原審依職權函請高雄縣警察局派員查證屬實，有該局高警刑
      三字第一七二四五號覆函暨照片十六張在卷可資佐憑，油槽內儲存之油量復高
      達七萬餘公升，是傅文龍、「阿明」、被告甲○○、張簡子揚等人以此方式運
      送、儲存具有高度易燃性之柴油，實足以致生公共危險無誤。」云云，然遍查
      卷內資料並無傅文龍為經營柴油銷售業務所使用之車輛或儲油設備，客觀上已
      有引爆油品而致生公共危險之具體危險發生，則本件傅文龍未經許可，經營柴
      油銷售業務，尚未致生公共危險，是被告甲○○自無違反石油管理法第四十條
      第三項規定之可言，自不得以該罪相繩。
（四）本件共犯傅文龍因違反能源管理法，經原審法院以另案九十年度易字第二一四
      九號判處有期徒刑四月，上訴本院後，經本院於九十年十月十七日以九十年度
      上易字第一六三五號判決駁回上訴確定，此業經本院調閱該卷宗核閱屬實，並
      有該刑事判決附卷可稽，雖本院該判決認傅文龍之地下油槽，設備簡單，致生
      共共危險云云，然本院不受該判決之拘束，併此敘明。
（五）綜上所述，被告甲○○行為後，石油管理法於九十年十月十一日公布施行，於
      同年月十三日生效，依該法第五十五條規定：「自本法施行之日起，能源管理
      法有關石油之規定，不再適用」，故自九十年十月十三日起，有關石油之管理
      ，應適用石油管理法之規定，能源管理法第二十條之一有關未經許可經營石油
      供應事業之刑罰法律已不再適用，除有致生公共危險者外，應適用石油管理法
      第四十條第一項第二款行政罰鍰之規定，自無再依刑法第二條第一項前段，比
      較石油管理法第四十條及能源管理法第二十條之一之餘地，而本件既無致生公
      共危險之情形，自應依刑事訴訟法第三百零二條第四款規定為免訴之判決。
五、原審就被告甲○○部分，未審酌被告甲○○行為後能源管理法已廢止不再適用，
    遽以論罪科刑，尚有未洽。被告甲○○上訴意旨，執此指摘原判決該部分不當，
    為有理由，自應由本院將原判決關於被告甲○○部分予以撤銷改判，另諭知被告
    甲○○免訴之判決。至扣案之柴油七萬零三百公升、加油機二台、馬達幫浦一個
    、中鋼公司磅單一張、物品攜出單三張係傅文龍所有，已經本院九十年度上易字
    第一六三五號判決宣告沒收在案，且本件本院為免刑之諭知，故不再諭知沒收，
    核此敘明。
據上論結，應依刑事訴訟法第三百六十九條第一項前段、第三百六十四條、第三百零
二條第四款，判決如主文。
本案經檢察官王登榮到庭執行職務。
中    華    民    國      九十二      年      八      月     二十七   日
                              臺灣高等法院高雄分院刑事第二庭
                                  審判長法官  林正雄
                    法官  張意聰
                                        法官  黃壽燕
右正本證明與原本無異。
不得上訴。
                                  法院書記官  黃富美
中    華    民    國      九十二      年      八      月    二十七    日


司法院資訊處製作；財團法人民間司法改革基金會備份。
